【裁判字號】    98,消債更,285
【裁判日期】    980908
【裁判案由】    更生事件
【裁判全文】
臺灣板橋地方法院民事裁定          98年度消債更字第285號
聲  請  人  甲○○
代  理  人  林嫦芬律師
上列當事人因消費者債務清理事件聲請更生，本院裁定如下：
    主  文
聲請駁回。
聲請費用新臺幣壹仟元由聲請人負擔。
    理  由
一、按債務人與金融機構協商成立者，不得聲請更生或清算，但
    因不可歸責於己之事由，致履行顯有重大困難者，不在此限
    ；本條例施行前，債務人依金融主管機關協調成立之中華民
    國銀行公會會員辦理消費金融案件無擔保債務協商機制與金
    融機構成立之協商，準用前項之規定，消費者債務清理條例
    （下稱消債條例）第151 條第5 項、第6 項分別定有明文。
    次按聲請更生或清算不合程式或不備其他要件者，法院應以
    裁定駁回之，但其情形可以補正者，法院應定期間先命補正
    ，消債條例第8 條定有明文。蓋該債務清償方案係經債務人
    行使程式選擇權而與債權人締結之債務清理契約，其即應受
    該契約之拘束，且消債條例更生之規範目的，係在維持債務
    人基本生活之情況下，於債務人之能力範圍內盡力清償債務
    ，非謂債務人得任意利用債務清理程式減輕債務，因此，為
    避免債務人針對已成立之協商方案任意毀諾，濫用更生或清
    算之債務清理程序，須債務人於協商成立後因不可歸責於己
    之事由，致其無法履行原定清償方案，始例外得依消債條例
    聲請更生或清算。
二、本件聲請意旨略為：聲請人係因其母詹恩欣生意週轉，在其
    母央求下始向銀行借貸，不料債務日益增加，聲請人與其母
    考量其母尚有市場女裝攤販收入，應可協助清償最大債權銀
    行台新國際商業銀行（下稱台新銀行）提出之協商條件，故
    於民國95年間與最大債權金融機構台新銀行達成協商，自96
    年1 月起，每月需清償新臺幣（下同）30,125元，聲請人現
    仍繳款中；但因母親生意持續虧損，目前業已停止營業，聲
    請人失去協商當時母親收入奧援，聲請人每月固定薪資收入
    僅有約39,000元，惟其支出計有租金10,000元、膳食費5,70
    0 元、交通費400 元、保險費1,000 元、水電費3,600 元、
    電話費2,000 元、瓦斯費1,200 元，每月支出共計約23,000
    元。聲請人收入扣除最低基本生活開支後，確實無法履行協
    商條件，每月仍須向朋友同事借貸，實乃不可歸責於己，致
    履行顯有重大困難，聲請人願在薪資所得扣除支出後之餘額
    ，全數用以清償更生方案之款項，為此聲請更生云云。
三、經查，本件聲請人曾依金融主管機關協調成立之中華民國銀
    行公會會員辦理消費金融案件無擔保債務協商機制，與最大
    債權金融機構台新銀行達成協商（下稱前置協商程序），協
    議自96年1 月起以利率5.88% ，分120 期，每月償還30,125
    元，依各債權銀行債權金額比例清償各項債務，至全部清償
    為止，聲請人自96年1 月起迄今仍履行中，尚未毀諾，有聲
    請人所提之財團法人金融聯合徵信中心當事人綜合信用報告
    －債務清理條例前置協商專用債權人清冊（『目前狀態：履
    約中』）、聲請人所提最大債權銀行台新銀行所出具之債務
    協商繳款名細、且經最大債權銀行台新銀行函復本院在卷可
    稽。是本件聲請人向本院聲請更生，自須審究其是否有「不
    可歸責於己事由致履行顯有重大困難」之情事。茲析述如下
    ：
（一）聲請人於成立協商前後之經濟能力並無明顯變動，有依原
      協商條件履行之能力：
  １、聲請人主張其有不可歸責於己之事由而不能繼續履行前述
      與銀行所達成之協商內容等情，經最大債權銀行台新銀行
      就本件更生事件於98年5 月5 日具狀向本院陳報意見以：
      更生程序應避免債務人濫用更生制度，產生道德危險且徒
      耗司法資源，故予嚴謹之限制，採行協商前置主義並賦予
      協商相當之效力，期使債務人不濫用程序選擇權，任意棄
      置原達成之訴外和解；另債務人不能清償債務或有不能清
      償之虞者，得按消債條例所定更生更生程序，清理債務，
      然債務人自96年1 月10日至98年4 月24日為止，共繳納31
      期協商款項至今仍正常繳款，尚未有毀諾事實，故債務人
      聲請並不符合消債條例第3 條、第151 條更生程序之要件
      ，爰請本院駁回債務人之聲請等語。
  ２、查聲請人所提出其個人96、97年度綜合所得稅各類所得資
      料清單中可知，聲請人收入唯一來源為任職統聯汽車客運
      股份有限公司（下稱統聯公司）之薪資，分別為436,248
      元、470,564 元，兩年共計906,812 元，每月收入約37,7
      83元；另據聲請人於98年8 月14日所提出之陳報狀中自陳
      ，其於96年1 月迄至98年1 月薪資收入共計為25個月，依
      序為37,229元、34,340元、34,902元、34,116元、35,157
      元、34,295元、34,730元、35,170元、30,998元、34,136
      元、34,432元、36,914元、35,907元、35,148元、36,968
      元、36,626元、37,066元、35 ,447 元、41,518元、40,2
      32元、38,484元、39,419元、38,112元、38,549元、42,7
      15元，由上述各月薪資變化悉知，聲請人現有收入並未見
      有減少之情事。
  ３、聲請人雖主張前置協商程序係在母親尚有女裝攤販生意收
      入資助下，方可負擔該協商條件，嗣因母親結束營業，失
      去協商當時聲請人母親所謂的收入，故收入頓減為聲請人
      之固定薪資等情，然其並未提出任何證據（即倘係贈與應
      列入2 年內收入欄；倘係借貸，則應列入債權人清冊等）
      ，實難認聲請人薪資收入有明顯變動。縱認上情並非虛罔
      ，就成年人應本係獨立享有權利、負擔義務，其母收入本
      非屬聲請人收入之來源；況就聲請人在陳報狀中亦自陳其
      於97年7 月迄至98年1 月之薪資各為41,518元、40,232元
      、38,484元、39 ,419 元、38,112元、38,549元、42,715
      元，故就本件聲請前7 個月之薪資共計為279,026 元，聲
      請人平均月薪為39,860元，另由其所提出之勞工保險被保
      險人投保資料表明細表示，統聯公司自98年8 月1 日起將
      聲請人原投保薪資由33,300元，調高至38,200元，亦顯示
      聲請人之收入情況較協商成立時為佳。是聲請人協商成立
      前後之收入尚屬穩定且無重大變動，顯見聲請人於成立協
      商前後之經濟能力並無明顯變動，應有依原協商條件履行
      之能力，亦有聲請人於98年3 月26日聲請狀所提之聲請前
      兩年收入之數額、原因及種類表中陳明及聲請人於98年8
      月14日所提出之陳報狀附件五之統聯公司薪資表列暨證明
      附卷可稽。
（二）聲請人之主張，難認其有不可歸責於己之事由致履行顯有
      重大困難之情事：
  １、聲請人係於98年3 月26日提出本件聲請，而其於聲請狀所
      附財產及收入狀況說明書內有關「聲請前兩年內必要支出
      」記載彼其於聲請前二年內之必要支出總額為573,600 元
      ，每月之必要支出數額分別為租金、交通費、膳食費、保
      險費、水電費、電話費、瓦斯費，約計23,000元，另聲請
      人同時於財產及收入狀況說明書「聲請前兩年收入之數額
      、原因及種類」則書明「（統聯公司96年3 月5 日至98年
      3 月4 日）薪資所得為912,000 元」，聲請人每月收入約
      有38,000元，其必要支出為23,900元，故無法履行協商條
      件等語。
  ２、然依內政部頒佈之98年度臺北縣每人每月最低生活費用10
      ,792 元 ，該最低生活費用即包括食、衣、住、行等費用
      在內，而聲請人既已負債大於資產，本應較一般人更節約
      支出撙節開銷，蓋消債條例所定債務清理程序之立法精神
      ，並非維持債務人過去慣常之寬裕生活，而係重新檢視消
      費行為樽節支出，故聲請人既已有不能清償之事由，生活
      消費程度自應受有限制，每月生活開支，自不能與一般人
      等量齊觀。例如：不得乘坐計程車，不得出入三星級以上
      之飯店、餐廳等，除有絕對必要性支出之外，自當縮衣節
      食，刻苦生活、優先誠實履行清償債務之責。
  ３、惟查，就聲請人陳報之生活開銷支出消費情形，每月必要
      支出為23,000元，該費用較一般人之生活水平已高出2 倍
      餘，難認有樽節支出之情。次依其提出之房屋租賃契約書
      影本所示，該房屋之承租人係聲請人之母詹恩欣，聲請人
      自無支出房租之法律上義務，故因承租標的物所衍生之電
      話費用、水費、電費、瓦斯費，聲請人亦無支付該等費用
      之法律上之義務；另聲請人雖有提出之中華電信股份有限
      公司電話費收據、臺灣電力公司收據、水費繳費查詢表、
      新海瓦斯股份有限公司之瓦斯費收據等影本為證，然上述
      收據未見聲請人名義，實難認上述費用係為聲請人所支付
      。縱認聲請人負擔日常生活費用事實為真，惟聲請人既與
      其母詹恩欣、其父許文聰及其兄許志豪共同居住於該租賃
      處所，此有聲請人所提出之全戶戶籍謄本影本為證，然其
      父、兄分別任職於萬安保全股份有限公司、遠東紡織廠執
      委會，由聲請人所提出之其父、兄於97年度綜合所得稅各
      類所得資料清單可知兩人去年度之收入分別為281,000 元
      、646,024 元，故聲請人之父、兄並非無謀生能力，上述
      日常生活費用，聲請人主張上開費用全數由其所支付，尚
      非合理；況聲請人已身負債務，是否每月仍有必要為家人
      支出日常消費，誠屬可議，依前所述，聲請人主張每月須
      負擔23,900元之生活費必要支出，並不足採。
  ４、又聲請人於98年8 月25日提出本院之陳報狀所附據台新銀
      行所開立之債務協商繳款明細，可知聲請人迄至98年7 月
      仍按時繳款中，而聲請人於95年間向台新銀行申請債務協
      商時，曾切結有每月收入35,000元一情，亦據台新銀行檢
      附上開收入證明切結書影本供本院參酌，與聲請人於聲請
      時自陳目前收入每月約有38,000元，顯見聲請人於成立協
      商前後之收入並無減少；而聲請人所主張之每月支出復未
      舉證證明其於協商成立後有何增加之情事，故其主張與「
      不可歸責於己之事由致履行顯有重大困難」之要件並不相
      符，前開聲請人之主張尚無理由。再參諸聲請人係68年3
      月18日生，正值青壯年齡，有良好工作能力及固定工作收
      入，實難認聲請人有何因不可歸責於己致履行顯有重大困
      難之情形。
（四）綜上，聲請人既不合於「不可歸責於己之事由致履行顯有
      重大困難」之法定要件，本件聲請更生即無理由，應予駁
      回。至聲請人如確有一時經濟上之困難，非無提出相關證
      明文件向最大債權銀行再行協商以變更還款方案之機會，
      如債權人仍堅持原協商條件，或無意實質商談，致聲請人
      難以按協議清償，仍得再行聲請更生或清算，本院審酌如
      認合於不可歸責之事由致履行顯有重大困難之法定要件，
      自得准予更生，附此敘明。
四、據上論結，本件聲請人未能舉證證明於協商成立後，其經濟
    情事有所變更，致無法依原協商履行，故其主張具有不可歸
    責之事由，即難採取。本院審酌卷存書證，認並無聲請人所
    述其「履行顯有重大困難」情事發生，揆諸首開說明，應認
    本件之聲請與消債條例第151 條第5 項規定即有不符，應予
    駁回，爰裁定如主文。
中    華    民    國    98    年    9     月    8     日
                  民事第二庭法  官  鍾啟煌
上為正本係照原本作成。
如不服本裁定，應於裁定送達後10日內，以書狀向本院提出抗告
，並繳納抗告費新臺幣1,000 元。
中    華    民    國    98    年    9     月    8     日
                            書記官  張國仁


司法院資訊處製作；財團法人民間司法改革基金會備份。
